臺北高等行政法院判決
　　　　　　　　　　　　　　　　　　 96年度訴字第00310號
　　　　　　　　　　　　　　　.
原　　　告　東森大禾多媒體股份有限公司
代　表　人　甲○○
訴訟代理人　乙○○
被　　　告　國家通訊傳播委員會
代　表　人　蘇永欽（主任委員）
訴訟代理人　丙○○兼送達代收.
　　　　　　丁○○
上列當事人間因衛星廣播電視法事件，原告不服國家通訊傳播委
員會中華民國95年12月8 日通傳訴決字第09500212880 號訴願決
定，提起行政訴訟。本院判決如下：
    主  文
原告之訴駁回。
訴訟費用由原告負擔。
    事  實
一、事實概要：緣被告以原告經營之「東森娛樂台」頻道於民國
   （下同）95年4 月13日16時至17時所播出之「元氣搶鮮報」
    節目（下稱系爭節目），其內容除了介紹香椿植物功效外，
    並邀請患有高血壓症狀的來賓見證，聲稱飲用系爭節目中所
    提供的香椿茶包後，血壓逐漸平穩甚至停用了西藥，節目結
    束時並疊印諮詢電話0000-000-000。系爭節目呈現方式藉由
    來賓推介、宣傳特定商品意圖明顯，致節目未與廣告區分，
    ，已違反衛星廣播電視法第19條第1 項規定。又該頻道前因
    違反前揭同一法條規定，業經行政院新聞局以94年5 月11日
    新廣四字第0940622547號及94年7 月29日新廣四字第094062
    4043號行政處分核處在案，茲原告再次違規，被告乃以95年
    8 月8 日通傳字第09505084950 號裁處書（下稱原處分）裁
    處原告罰鍰新臺幣（下同）20萬元，並命立即改正，未改正
    者，將按次連續處罰。原告不服，提起訴願，經遭駁回，遂
    提起本件行政訴訟。
二、兩造聲明：（原告未於言詞辯論期日到場，聲明及陳述依其
    起訴狀記載及準備程序之陳述。）
  (一)原告聲明求為判決：
    1.訴願決定及原處分均撤銷。
    2.訴訟費用由被告負擔。
　(二)被告聲明求為判決：
    1.駁回原告之訴。
    2.訴訟費用由原告負擔。
三、兩造之主張：
甲、原告主張之理由：
一、系爭節目就避免為特定商品宣傳之廣告化，已酌予注意：
  (一)被告指稱原告為廣告特定商品而有違規事實，惟查系爭節目
    係因現今社會大眾對於健康均甚為關注，且市面上相關生技
    產品及保健方式不斷出現，但多強調其功能而未深入介紹，
    故而製播系爭節目，提供閱聽大眾正確且安全之保健知識及
    生技新知，以期能達到真正的保健目的。
  (二)高血壓、糖尿病確是現代文明之隱形殺手，故如何有效預防
    、降低慢性病之發生，已為現代人所關切之一大課題。原告
    經營衛星廣播電視之初衷即為服務大眾，故特闢系爭節目以
    專題方式報導，除詳細介紹香椿植物為天然植物之一種，如
    同人蔘一般，僅為一普通食品名稱，非屬特定商品名稱外，
    尚分析香椿茶包組成成分及各藥材所代表之療效。觀其意即
    為告知收視觀眾香椿茶包之構成成份非為獨家業務機密，不
    需購買特定商品始能有預防及改善慢性病之功效。
  (三)綜上，原告主觀上本即非為特定商品廣告意思，且節目內容
    亦採資訊公開方式，都可被視聽大眾做最嚴格的檢驗。另原
    告實係為提供觀眾養生保健之方式，俾收視觀眾可自行攝取
    相關食品，確未強調須食用特定商品始可為之，實非如被告
    所稱為特定商品宣傳。
二、原告本無違法之主觀意識，且於事前為相當之注意，僅注意
    之程度與被告主觀之期望有所落差。被告對系爭節目95 年4
    月13日16時至17時之裁罰書原告於8 月8 日收到時，其所欲
    達成之行政目的，亦因節目於5 月27日主動停止播送而完成
    ，實無再予行處罰之手段。即使被告如認原告涉違反衛星廣
    播電視法相關規定，則原告事前已為相當注意，事後主動停
    播系爭節目，亦已達被告做出原處分所欲達成之行政目的，
    故已無裁罰之必要。
三、被告依據衛星廣播電視法第19條裁罰原告，適用不當：
  (一)被告裁處原告罰鍰，係依衛星廣播電視法第19條第1 項之規
    定，其條文規定：「節目應維持完整性，並與廣告區分。」
    依法條文意，析其構成要件乃「節目應維持完整性」及「並
    與廣告區分。」而系爭節目播出當時，確為一完整報導科技
    新知節目，節目與廣告間，也有破口可讓觀眾明顯區分其不
    同，上述兩構成要件系爭節目皆該當，原告實不知被告之裁
    罰所據何來。
  (二)又「節目廣告化」一詞僅係一般口語說法，法無明文規定，
    而今被告卻未詳考法條文意解釋，反據之訂定「節目廣告化
    與廣告節目化認定原則」做為裁罰細目依據，擅對人民做出
    於法無據之行政處分。參照司法院釋字第394 號意旨：「裁
    罰性之行政處分，涉及人民權利之限制，其處罰之構成要件
    與法律效果，應由法律定之；法律若授權行政機關訂定法規
    命令予以規範，亦須為具體明確之規定，始符憲法第23條法
    律保留原則之意旨。」被告雖稱「節目廣告化與廣告節目化
    認定原則」係僅供機關內部作為參考之行政規則，惟本件訴
    願決定書理由卻以該行政規則做為裁罰原告之依據，對原告
    產生至為不利之法律效果。依憲法第23條：「以上各條列舉
    之自由權利，除為防止妨礙他人自由、避免緊急危難、維持
    社會秩序，或增進公共利益所必要者外，不得以法律限制之
    。」及中央法規標準法第5 條第2 款：「關於人民之權利、
    義務者，應以法律定之」等規定，被告如欲對原告做裁罰處
    分，亦應先得法律授權，而非以適法性仍有疑義之行政規則
    處罰原告。
四、維護電視節目觀眾權益之正確方法，應鼓勵發展多元化節目
    ，而非將電視節目導向一言堂：
  (一)被告答辯稱「衛星廣播電視法第19條第1 項規定，旨在維護
    觀眾之收視權益，避免衛星廣播電視事業假節目之名，行廣
    告之實，明定廣告應與節目明顯分開。」等語，惟以媒體發
    展現況來說，電視節目不僅是消費者休閒、娛樂、教育等重
    要來源之一，還多了提供重要訊息、商品及商業資訊等內容
    ，多元化的節目內容將更豐富消費者的視野，透過各家電視
    台不同的節目播出，提供民眾美食、消費、商品、旅遊等相
    關資訊，增加消費者的生活休閒規劃，最終可帶動社會整體
    的經濟繁榮。如過度限制商業言論或節目製作自由，嚴重者
    將影響到正常經濟原則及產業發展。然就本件訴訟來看，被
    告已嚴重干預媒體的自主權利，不僅侷限了節目製作者的創
    意空間，並且讓消費者無法在電視節目中能得到更多的資訊
    ，反而使消費者在無形中受害，許多商品資訊因此無法介紹
    與消費大眾。
  (二)而且節目好壞與否，應交由觀眾自行決定，如節目內容無法
    引起觀眾注意，則市場機制即會自動淘汰不合觀者所好節目
    ，毋須待主管機關祭出行政處分手段，業者自然會停止播出
    。而系爭節目內容屬介紹新興產品，此為社會多數人所關注
    之焦點，此即原告所欲提供予大眾之服務，怎可僅據「維護
    觀眾之收視權益」之言，即謂系爭節目之播送是「假節目之
    名，行廣告之實」。且據被告之說法，則節目是否即不能播
    出單一主題或推薦特定商品、資訊，例如報導美食店家節目
    畫面出現店名，訪問比爾蓋茲內容一直提及WINDOWS 系列產
    品等。因其皆有廣告、推介特定商品嫌疑，主管機關如此過
    度管制，反枉顧觀眾收視權益，此才非觀眾之福。
五、系爭節目中發表之言論亦屬憲法保障言論自由之一環，被告
    之裁罰已違依法行政原則：
  (一)司法院釋字第509 號解釋明白指出「言論自由為人民之基本
    權利，憲法第11條有明文保障，國家應給予最大限度之維護
    ，俾其實現自我、溝通意見、追求真理及監督各種政治或社
    會活動之功能得以發揮。」且蘇俊雄大法官於釋字第509 號
    協同意見書復補充「蓋在社會生活複雜、需求快速資訊的現
    代生活中，若要求行為人（尤其是新聞媒體）必須確認所發
    表資訊的真實性，其可能必須付出過高的成本，或因為這項
    要求而畏於發表言論，產生所謂的『寒蟬效果』。無論何種
    情形，都會嚴重影響自由言論所能發揮的功能，違背了憲法
    保障言論自由的意旨。」其於下文又言「蓋言論自由既攸關
    人性尊嚴此項憲法核心價值的實現，在多元社會的法秩序理
    解下，國家原則上理應儘量確保人民能在開放的規範環境中
    ，發表言論，不得對其內容設置所謂『正統』的價值標準而
    加以監督。從而針對言論本身對人類社會所造成的好、壞、
    善、惡的評價，應儘量讓言論市場自行節制，俾維持社會價
    值層出不窮的活力；至如有濫用言論自由，侵害到他人之自
    由或國家社會安全法益而必須以公權力干預時，乃是對言論
    自由限制的立法考量問題，非謂此等言論自始不受憲法之保
    障。」據此，系爭節目當集發表關於「香椿茶包」之言論，
    其亦應屬憲法保障言論自由之一環，是故憲法尚容許原告製
    播節目，發表自由言論，而被告卻藉衛星廣播電視法第19條
    第1 項規定及「節目廣告化或廣告節目化認定原則」第5 點
    規定，即謂原告違法，被告實已違反憲法第22、23條規定之
    法律優位及法律保留原則。
  (二)被告如認節目中所作陳述皆屬商業性言論，參照大法官吳庚
    於釋字509 號之協同意見書中亦言「按陳述事實與發表意見
    不同，事實有能證明真實與否之問題，意見則為主觀之價值
    判斷，無所謂真實與否，在民主多元社會各種價值判斷皆應
    容許，不應有何者正確或何者錯誤而運用公權力加以鼓勵或
    禁制之現象，僅能經由言論之自由市場機制，使真理愈辯愈
    明而達去蕪存菁之效果。」而系爭節目介紹香椿此天然植物
    ，具有降低、平穩高血壓功效，此部份以經實驗方式證明可
    行，此乃「陳述事實」，如被告認原告上述言論違法，也應
    採科學實證反駁原告所言非真實而有誇大嫌疑，始可當之，
    怎可單憑1 紙行政處分即謂系爭節目違法。且被告是否應如
    吳庚大法官所言，讓自由市場機制使真理越辯越明，非一味
    施以公權力限制電視節目製作自由及言論自由。
六、綜上，被告本須遵行法治國下所應踐行之法律程序，不應為
    達裁罰之目的而不考慮對原告有利之情狀，方符程序正義。
    又本件原處分及訴願決定均已違反法律保留原則，不當擴張
    對原告言論自由之限制，而其裁罰目的復無法通過比例原則
    之審查，訴願決定及原處分均有不當甚明，應予撤銷，以維
    原告權益。
乙、被告主張之理由：
一、依衛星廣播電視法第19條第1 項規定：「節目應維持完整性
    ，並與廣告區分。」違反者，依同法第35條第3 款規定，予
    以警告。同法第36條第1 款規定：衛星廣播電視事業或境外
    衛星廣播電視事業經依前條規定警告後，仍不改正者，處新
    臺幣10萬元以上100 萬元以下罰鍰，並通知限期改正。同法
    第37條第1 項第1 款復規定：衛星廣播電視事業或境外衛星
    廣播電視事業1 年內經處罰2 次，再有前2 條各款情形之一
    者，處新臺幣20萬元以上200 萬元以下罰鍰，並通知限期改
    正，逾期不改正者，得按次連續處罰。另依「節目廣告化或
    廣告節目化認定原則」第5 點規定，節目中以名牌、圖卡、
    圖表、海報、道具、布景或其他方式顯示宣傳文字、圖片或
    電話之情形者，認定為節目廣告化。又依處理違反衛星廣播
    電視法罰鍰案件裁量基準第1 點第2 款第1 目規定：「構成
    第37條規定者：處新臺幣20萬元以上200 萬元以下罰鍰，並
    通知限期改正，逾期不改正者，得按次連續處罰。」
二、查原告經營之「東森娛樂台」頻道於95年4 月13日16時至17
    時所播出之「元氣搶鮮報」節目，其內容除了介紹香椿植物
    功效外，並邀請患有高血壓症狀的來賓見證，聲稱飲用系爭
    節目中所提供的香椿茶包後，血壓逐漸平穩甚至停用了西藥
    ，節目結束時並疊印諮詢電話0000-000-000。經被告95年5
    月19日召開之第56次委員會議決議，該節目內容以節目形式
    宣傳商品之使用方式及效果，廣告意圖明確，致節目未與廣
    告區分，此有被告之第56次委員會議紀錄、衛星廣播電視節
    目及廣告監看表、廣播電視節目及廣告審議一覽表影本及側
    錄光碟附原處分卷可稽。
三、按衛星廣播電視法第19條第1 項規定，旨在維護觀眾之收視
    權益，避免衛星廣播電視事業假節目之名，行廣告之實，明
    定廣告應與節目明顯分開。系爭節目係介紹「香椿茶包」商
    品之功效，除訪問見證者外，並於節目結束時提供諮詢專線
    ，明顯為特定產品介紹與宣傳，已違反衛星廣播電視法第19
    條第1 項規定及前揭認定原則第5 點規定。
四、再參原處分卷附行政處分明細表影本，原告前因違反衛星廣
    播電視法第19條第1 項規定，業經行政院新聞局以94年5 月
    11日新廣四字第0940622547號及94年7 月29日新廣四字第09
    40624043號行政處分核處在案。茲原告再次違規，依同法第
    37條第1 項第1 款規定及參酌前揭裁量基準第1 點第2 款第
    1 目前段規定，並依行政罰法第18條第1 項規定，衡酌原告
    歷次違規紀錄等情，裁處罰鍰20萬元，被告依法核處，認事
    用法尚無違誤。
五、原告辯稱於被告之裁處書送達前即已停止播送系爭節目云云
    ，惟按系爭節目違法事實已確認在先，原告自認該節目有所
    不妥而主動停播，乃違法後之改正行為，尚不足影響被告就
    其改正前違法行為之裁處效力。又原告為衛星廣播電視事業
    ，自應遵守衛星廣播電視法相關規定，竟任令其頻道違規播
    出違法之畫面內容，明顯違反應注意義務，自應負法律責任
    。
    理  由
壹、程序方面：
　　本件原告經合法通知，無正當理由而未於言詞辯論期日到場
    ，核無行政訴訟法第218 條準用民事訴訟法第386 條各款所
    列情事，爰依原告之聲請，由其一造辯論而為判決。
貳、實體方面：
一、按「節目應維持完整性，並與廣告區分。」、「衛星廣播電
    視事業或境外衛星廣播電視事業有下列情形之一者，予以警
    告：．．．三違反．．．第19條．．．規定者。」、「衛星
    廣播電視事業或境外衛星廣播電視事業有下列情形之一者，
    處新臺幣10萬元以上100 萬元以下罰鍰，並通知限期改正：
    一經依前條規定警告後，仍不改正者。」、「衛星廣播電視
    事業或境外衛星廣播電視事業有下列情形之一者，處新臺幣
　　20萬元以上200 萬元以下罰鍰，並通知限期改正，逾期不改
    正者，得按次連續處罰：一1 年內經處罰2 次，再有前2 條
    各款情形之一者。」衛星廣播電視法第19條第1 項、第35條
    第3 款、第36條第1 款、第37條第1 項第1 款分別定有明文
    。次按「節目廣告化或廣告節目化認定原則」規定：「節目
    有下列情形之一者，認定為節目廣告化：．．．五節目中以
    名牌、圖卡、圖表、海報、道具、布景或其它方式顯示宣傳
    文字、圖片或電話。」又依「處理違反衛星廣播電視法罰鍰
    案件裁量基準」第1 點第2 款第1 目前段規定：「構成第37
    條規定者：處新臺幣20萬元以上2 百萬元以下罰鍰，並通知
    限期改正，逾期不改正者，得按次連續處罰。1.第1 次：處
    罰鍰新臺幣20萬元。」查上揭裁量基準規定，分別就違反衛
    星廣播電視法第36條、第37條．．．等不同情節，訂定不同
    之處罰額度，復依據違反次數之多寡等訂定不同之裁罰標準
    ，核與衛星廣播電視法之相關規定並無牴觸，自得予以援用
    。
二、查原告經營之「東森娛樂台」頻道於95年4 月13日16時至17
    時播出之系爭節目，其內容除了介紹香椿植物功效外，並邀
    請患有高血壓症狀的來賓見證，聲稱飲用系爭節目中所提供
    的香椿茶包後，血壓逐漸平穩甚至停用了西藥，節目結束時
    並疊印諮詢電話0000-000-000等事實，為原告所不爭，復有
    被95年5 月19日召開之第56次委員會議紀錄、衛星廣播電視
    節目及廣告監看表、廣播電視節目及廣告審議一覽表影本及
    側錄光碟等附原處分卷可稽，自堪認為真實。查系爭節目呈
    現方式藉由來賓推介、宣傳特定商品意圖明顯，致節目未與
    廣告區分等情，已違反衛星廣播電視法第19條第1 項規定。
三、原告主張其未為特定商品廣告，就避免為特定商品宣傳之廣
    告化，已酌予注意：且已停止播送，符合被告之行政目的，
    無處罰必要云云。惟查衛星廣播電視法第19條第1 項之規定
    ，旨在維護觀眾之收視權益，避免衛星廣播電視事業假節目
    之名，行廣告之實，明定廣告應與節目明顯分開。系爭節目
    除了介紹香椿植物功效外，並邀請患有高血壓症狀的來賓見
    證該產品之神奇效果，且提供諮詢專線，衡諸經驗法則，明
    顯在為特定產品介紹與宣傳，要無疑義，此種行為顯已違反
    衛星廣播電視法第19條第1 項規定及「節目廣告化或廣告節
    目化認定原則」第5 點規定。又原告為衛星廣播電視事業，
    自應遵守衛星廣播電視法相關規定，竟任令其頻道違規播出
    違法之畫面內容，明顯違反應注意義務，自應負法律責任。
    況原告前曾因違反衛星廣播電視法第19條第1 項規定，業經
    行政院新聞局先後以94年5 月11日新廣四字第0940622547號
    及94年7 月29日新廣四字第0940624043號行政處分核處在案
    ，亦有被告傳輸內容處四科之「行政處分明細表」附原處分
    卷可佐，足見原告已非首次違規，其早已知悉身為衛星廣播
    電視事業應注意遵守衛星廣播電視法之相關規定，尤應注意
    其節目與廣告之區分，詎仍有本件違規行為之發生，更難辭
    其責。而系爭節目違法事實已確認在先，原告自認該節目有
    所不妥而主動停播，乃違法後之改正行為，尚不足影響被告
    就其改正前違法行為之裁處效力。原告此項主張，亦不足採
    。
四、又查「廣告製播標準由主管機關定之」衛星廣播電視法第20
    條第2 項定有明文，則原告欲製播廣告，即應循該標準為之
    ，且衛星廣播電視法第19條第1 項既明定「節目應維持完整
    性，並與廣告區分」，則原告即不得將廣告插播於節目中甚
    明。而所謂「節目應與廣告區分」（或謂節目不得廣告化、
    廣告不得節目化）之認定標準，涉及事實之認定，被告為使
    衛星廣播電視事業等業者明確瞭解其判斷標準，乃以90年5
    月30日（90）正廣四字第07298 號令頒「節目廣告化或廣告
    節目化認定原則」，俾資業者知所遵循，自無不合。又上開
    廣告化認定原則，係作為主管機關認定事實之基準，為行政
    程序法第159 條第2 項第2 款之行政規則，對被告具有拘束
    力，其亦可供電視節目與廣告製作人參考自律或作為頻道的
    編審人員把關之依據，核其內容與衛星廣播電視法之立法意
    旨無違，並具有合理性，被告援以作為處分事實認定之依據
    ，並無不可。原告主張上開廣告化認定原則違反法律保留原
    則云云，並不足採。
五、再按言論自由為民主憲政之基礎，廣播電視係人民表達思想
    與言論之重要媒體，可藉以反映公意強化民主，啟迪新知，
    促進文化、道德、經濟等各方面之發展，其以廣播及電視方
    式表達言論之自由，為憲法第11條所保障，司法院釋字第36
    4 號解釋揭櫫在案。其意旨與衛星廣播電視法第19條第1 項
    禁止節目廣告之規定意旨並無衝突。原處分僅係為維持節目
    之單純化，避免事業體藉之夾帶廣告，形成節目與廣告不分
    之紊亂現象，原告只要將與廣告效果相同之文字或話語抽離
    ，即可達到節目單純化之目的，如要進行廣告，亦可以「廣
    告時段」區隔開來，足見原處分並未限制其節目完整性之要
    求，只是禁止節目進行中觸及商品廣告有關之促銷意涵而已
    ，尚與廣播節目言論自由之限制無涉，原告此項主張亦非可
    採。
六、綜合上述，本件原告起訴論旨均不足採，系爭節目廣告化，
    事證明確，被告認定其違反衛星廣播電視法第19條第1 項規
    定，且因原告在1 年內曾因違規經處罰2 次，仍有系爭違規
    行為，而依同法第37條第1 項第1 款，裁處罰鍰20萬元，並
    命立即改正，未改正者，將按次連續處罰，並無違誤，訴願
    決定予以維持，亦無不合。原告仍執前詞，訴請撤銷，為無
    理由，應予駁回。
據上論結，本件原告之訴為無理由，依行政訴訟法第218 條、第
98條第1 項前段、民事訴訟法第385 條第1 項前段，判決如主文
。
中　　華　　民　　國　　96　　年　　8　　 月　　23　　日
                       第四庭審判長法  官　侯東昇
                                   法  官  陳忠行
                                   法  官  陳秀
上為正本係照原本作成。
如不服本判決，應於送達後20日內，向本院提出上訴狀並表明上
訴理由，如於本判決宣示後送達前提起上訴者，應於判決送達後
20日內補提上訴理由書（須按他造人數附繕本）。
中　　華　　民　　國　　96　　年　　8　　 月　　23　　日
 　　  　　　　　　　 　　  　     書記官  楊子鋒
